【裁判字號】    96,上訴,4673
【裁判日期】    970417
【裁判案由】    水土保持法等
【裁判全文】
臺灣高等法院刑事判決                96年度上訴字第4673號
上  訴  人  臺灣桃園地方法院檢察署檢察官
被      告  甲○○
選任辯護人  李惠平律師
被      告  丙○○
上列上訴人因被告違反水土保持法等案件，不服臺灣桃園地方法
院95年度訴字第980號，中華民國96年9月28日第一審判決（起訴
案號：臺灣桃園地方法院檢察署94年度偵字第14105號），提起
上訴，本院判決如下：
    主  文
上訴駁回。
    理  由
一、公訴意旨略以︰被告甲○○係坐落桃園縣楊梅鎮○○段297
    、297-3及288-10地號土地（下稱297、297-3及288-10地號
    土地）之實際所有人，明知該3筆土地經編定公告為山坡地
    保育區，在其上堆積土石或其他開挖整地，應先擬具水土保
    持計畫，送請各該目的事業主管機關核定，並應經調查規劃
    依水土保持技術規範實施水土保持之處理及維護，方可行之
    ，不得違反編定使用，被告甲○○為前開山坡地之水土保持
    義務人，竟與另案被告乙○○（另經檢察官簽分偵查中）共
    同基於犯意之聯絡，自民國94年4月間某日起，未先擬具水
    土保持計畫送請各該目的事業主管機關核定，即由另案被告
    乙○○雇用與其有犯意聯絡之被告丙○○，共同在上開山坡
    地雇用不知情之江朝旺、莊長壽、徐春發、秦德勝（均另經
    檢察官為不起訴處分）駕駛挖土機、砂石車、土石分類機，
    開挖整地、採取土石，致上開山坡地表土裸露、改變地形地
    貌，嚴重破壞水土保持、水源涵養功能，影響自然生態環境
    景觀，如遇大雨沖刷，亦將使土石流失。嗣於94年4月20日
    、同年5月23日，先後為桃園縣政府聯合取締小組在上開地
    點查獲，而查悉上情。因認被告甲○○、丙○○涉嫌違反水
    土保持法第33條第3項前段之罪嫌，又水土保持法第33條前
    段之規定及山坡地保育利用條例第35條第3項前段規定，均
    旨在對於未先擬具水土保持計畫於山坡地堆積土石整地致生
    水土流失者所設處罰規定，水土保持法尤重水土保持之處理
    及維護，屬特別法，依法規競合特別法優於普通法之法理，
    應優先適用水土保持法之規定云云。
二、按犯罪事實應依證據認定之，無證據不得認定犯罪事實，刑
    事訴訟法第154條第2項定有明文。次按認定犯罪事實所憑之
    證據，雖不以直接證據為限，間接證據亦包括在內；然而無
    論直接或間接證據，其為訴訟上之證明，須於通常一般之人
    均不致有所懷疑，而得確信其為真實之程度者，始得據為有
    罪之認定，倘其證明尚未達到此一程度，而有合理之懷疑存
    在時，事實審法院復已就其心證上理由予以闡述，敘明其如
    何無從為有罪之確信，因而為無罪之判決，尚不得任意指為
    違法。又刑事訴訟法第161條第1項規定：檢察官就被告犯罪
    事實，應負舉證責任，並指出證明之方法。因此，檢察官對
    於起訴之犯罪事實，應負提出證據及說服之實質舉證責任。
    倘其所提出之證據，不足為被告有罪之積極證明，或其指出
    證明之方法，無從說服法院以形成被告有罪之心證，基於無
    罪推定之原則，自應為被告無罪判決之諭知（最高法院76年
    台上字第4986號判例、92年度台上字第128號判例參照）。
三、檢察官認被告甲○○、丙○○涉犯上開罪嫌，無非係以證人
    張添英之證述、山坡地查詢單、土地所有權狀影本及委任書
    、94年4月20日桃園縣政府盜濫採土石聯合查緝取締小組會
    勘紀錄表及勘驗照片14張、桃園縣政府94年6月15日府水保
    字第0940152531號函、桃園縣政府處分書、94年6月8日桃園
    縣違規使用山坡地案件現場會勘紀錄及會勘照片31張、94年
    10月6日勘驗筆錄及現場照片12張、94年11月2日桃園縣政府
    水務局水土保持課會勘紀錄及照片10張、桃園縣桃園市地政
    事務所94年12月12日楊地測字第0946000167號土地複丈成果
    圖各1份、相關地號謄本、94年10月6日檢察官會同相關人員
    會勘之VCD光碟1片等為據。訊據被告甲○○、丙○○均堅決
    否認有檢察官指訴之犯行，被告甲○○辯稱：我是土地法定
    管理人，系爭土地是借給軍方作為靶場使用，我要求恢復原
    狀，但軍方要我自己辦理，當時我正在申請軍方出入許可證
    ，雖有委託桃園縣楊梅鎮公所乙○○秘書協助恢復原狀，但
    並未同意他們在未申請水土保持及軍方出入許可證之情形下
    挖掘土地，我是在被挖掘事後才被告知此事，是在我不知情
    的情況下，乙○○僱用不知情的人進入整地，況這塊土地是
    山坡凹地，水土會流到裡面，並無水土流失之虞，鑑定結果
    也無水土保持危害之虞等語。被告丙○○辯稱：我受僱於乙○○，當時也不認識甲○○，不知道這塊地的利害關係，且
    經過96年的鑑定，2年期間都沒有造成下流土石崩坍的損害
    等語。
四、經查：
  (一)公訴意旨雖依據桃園縣楊梅地政事務所94年12月12日楊地測
    字第0946000167號土地複丈成果圖（見偵14105卷第81頁）
    ，認定被告甲○○、丙○○所開挖整地、採取土石之區域係
    坐落在被告甲○○實際所有之297、297-3及288-10之3筆經
    編定公告為山坡地保育區之地號土地上。惟觀上開土地複丈
    成果圖內容，本件以紅線及藍線區域顯示之2筆開挖及石堆
    現況區域、1筆傾倒廢土位置區域，僅有部分或全部坐落在
    297-3及288-10等2筆地號土地上，而無一坐落在297地號土
    地上。復經內政部土地測量局針對起訴書所認定，即上述開
    挖區及石堆現況2筆區域，再度施測結果（至上述傾倒廢土
    位置係坐落於297-3及288-10等2筆地號土地上，為被告甲○○、丙○○及檢辯雙方所不爭執，故未再予鑑定，見原審卷
    第212頁），亦均無一坐落在297地號土地上，有該局96年5
    月1日測籍字第0960004016號函附鑑定圖在卷可參（見原審
    卷第194至197頁）。顯見檢察官據以起訴被告甲○○、丙○○有在297地號土地上涉嫌違反水土保持法第33條第3項前段
    之罪嫌，顯有誤認而不足採。
  (二)系爭297-3及288-10等2筆地號土地，使用分區為山坡地保育
    區，實際所有權人為被告甲○○，信託登記在張添英名下，
    業據被告甲○○供述在卷（見偵14105卷第59頁），復有土
    地登記謄本在卷可核（見原審卷第273頁、第276頁）。而被
    告甲○○自承知悉系爭土地為山坡地，並委託乙○○將系爭
    土地回復原地貌，委託書是其與張添英所簽妥後交予乙○○
    ，由乙○○負責找人回復原地貌工程，該工程全都係其與乙○○聯繫，被告丙○○的名單也是乙○○所提供（見偵1410
    5卷第59頁、第98至99頁、第114頁、原審卷第77頁、第212
    頁）。惟被告甲○○既係297-3及288-10等2筆地號土地之實
    際所有人，亦已明知該2筆土地經編定公告為山坡地保育區
    ，在其上堆積土石或其他開挖整地，應先擬具水土保持計畫
    ，送請各該目的事業主管機關核定，並應經調查規劃依水土
    保持技術規範實施水土保持之處理及維護，方可行之，不得
    違反編定使用，縱有委託乙○○代為尋人整地、回填，自仍
    應遵守前揭規定而為之，並隨時注意其所委託之人是否有違
    反前揭規定而及時採取作為制止，豈有對於該2筆土地於94
    年4月20日查獲時，其上已遭開挖、堆置石堆及傾倒廢土之
    廣大區域事前毫無所悉之理！且觀該2筆土地於查獲時之情
    況，該廣大區域亦需耗費相當時日方足以造成，被告甲○○
    該時又已委託乙○○尋人整地、回填，更應時時注意及掌握
    土地現況，於該時又豈能對於其實際所有之該2筆土地現況
    漠不關心之理！而被告丙○○亦坦承實際受僱於乙○○，係
    乙○○要其前往系爭土地進行整地、回填，94年4月間，乙○○電告可以動工，因相信乙○○是鎮公所秘書才前往動工
    ，被告甲○○在乙○○家中確實說過要申請環境評估及水土
    保持暫時不要動，委任狀是乙○○拿給我的，知悉那塊地是
    山坡地，確於系爭土地上進行整地等語（見偵14105卷第58
    至59頁、第96至97頁、第100頁、第114至116頁、發查3207
    卷第13頁）。則被告丙○○於開挖土地、堆置石堆、廢土前
    ，既已知悉被告甲○○要求在申請環境評估及水土保持之前
    勿動工，豈能以乙○○是楊梅鎮公所秘書，僅電告可以開工
    ，別無提出任何相關核准文件時，逕行動工，而撇清所有責
    任之理！況上述桃園市地政事務所土地複丈成果圖以紅線及
    藍線區域顯示之區域確又係被告丙○○所開挖、堆置石堆及
    廢土，以該區域面積如此廣大，又豈係其所謂整地、回填等
    回復原地貌所為之舉？足認被告2人上開所辯，均屬事後卸
    責之詞，不足採信。雖被告2人上述所陳，關於乙○○涉案
    部分，為證人乙○○全盤否認（見原審卷第330至332頁），
    然衡被告2人上述情節大致相符，實無需為求脫罪而無端捏
    造證人乙○○參與本件之經過及細節，應認乙○○確有涉案
    無訛。綜上，被告2人在明知297-3及288-10地號經編定為山
    坡地保育區之情況下，卻違反在其上堆積土石或其他開挖整
    地，應先擬具水土保持計畫，送請各該目的事業主管機關核
    定，並應經調查規劃依水土保持技術規範實施水土保持之處
    理及維護，方可行之之事實，應堪認定。
  (三)按水土保持法第33條第3項前段，及山坡地保育利用條例第3
    5條第3項前段之罪名，均以「致生水土流失」為其要件，係
    屬實害犯，而非危險犯，須囑託專業機關實施鑑定是否合致
    「致生水土流失」之實害結果之構成要件（最高法院92年度
    台上字第3859號判決參照）。本件依檢察官之舉證，固能證
    明94年4月20日、94年6月8日、94年10月6日於會勘、勘驗當
    時開挖區及石堆現況、傾倒廢土位置等3筆區域之現況，然
    均未經專業機關實施鑑定，以確定被告甲○○、丙○○上開
    行為是否合致「致生水土流失」之實害結果之構成要件；且
    證人即桃園縣政府承辦人員盧金生亦陳述：其94年6月8日會
    勘時，依當時現況尚無法認定是否有造成水土流失，這需要
    更專業的鑑定，桃園縣政府94年11月17日的回函只是依現場
    會勘，無法鑑定等語（見偵14105卷第116頁）。足認檢察官
    所舉上開各項證據均未經專業機關實施鑑定。故原審另行囑
    託專業機關即臺灣省水土保持技師公會對297-3、288-10地
    號等致生水土流失進行實害鑑定（鑑定標的物含檢察官舉證
    之上述楊梅桃園市地政事務所94年12月12日楊地測字第0946
    000167號土地複丈成果圖），鑑定結論認：「1.本鑑定係依
    據委託鑑定時間之現況調查及實測資料，進行分析評估。2.
    經現場鑑定區測量判定後，本次鑑定範圍之土石堆積及坑洞
    分佈297-3、288-10等九筆地號部分土地內，非僅297-3及28
    8-10地號上。3.根據現勘結果，本鑑定區內無任何水土保持
    措施。現有坑洞均無連通之相關排水設施，故滯留於坑洞內
    之逕流水除採入滲、蒸發等方式排離，主要仍蓄積於各坑洞
    內，俟各坑洞若儲滿水後，始有發生溢流現象。4.依地形測
    量結果，鑑定範圍內有數個大大小小不等之坑洞及土石堆積
    。總坑洞體積為3,302立方公尺；總堆置土方量為1,502立方
    公尺。5.288-10地號之地表植生已達80﹪之覆蓋率，目前地
    表之狀況穩定；297-3地號地表目前仍為裸露地或積水之窪
    穴。降雨後易受侵蝕。沖蝕樁觀測結果顯示於觀測期間內，
    表土有輕微之土壤流失現象，僅306-46地號處之5號樁因鄰
    近地形下切處變化較大。但就現況之觀察結果而言，表土流
    失量已趨輕微。土砂僅沈積於基地各坑洞內，並無向外排出
    之跡象。6.以沖蝕情況而言，最嚴重之處為坑洞1所在之306
    -46地號處，其次為坑洞5所在之297-3靠297-2地號處。288-
    10地號因地表植生情況良好，沖蝕較不明顯。7.依水土保持
    技術規範規定之設計頻率年計算情況下，目前所評估逕流量
    之結果，尚不致對鄰近區域造成直接之洪水災害；但此觀念
    是建立在正常之降雨下估算洪峰流量，若是以連續性之降雨
    之情況，鑑定區域內發生中央氣象局界定之豪雨等級（24小
    時累積雨量達130毫米）以上之降雨時，鑑定標的物將發生
    溢流現象。8.依目前評估土砂量之結果，尚不至對鄰近區域
    造成直接之土石災害」等語，有該會出具之鑑定報告書在卷
    可憑（見原審卷第259頁）。顯見檢察官上訴所舉之楊梅地
    政事務所土地複丈成果圖其上所示之2筆開挖區及石堆現況
    區域、1筆傾倒廢土位置，3筆坐落於297-3及288-10等地號
    土地上之區域並未生「致生水土流失」之實害結果，並不該
    當水土保持法第33條第3項前段，及山坡地保育利用條例第
    35條第3項前段所規範之「致生水土流失」之構成要件，對
    被告2人自難遽以該等罪名相繩。
  (四)綜上所述，本件依檢察官所舉各項證據方法，及原審委託鑑
    定結果，並不足資以佐證被告2人行為確有造成系爭土地水
    土流失之結果，縱被告2人明知系爭土地編為山坡保育地，
    在進行開挖整地前，未事先擬具水土保持計畫、實施水土保
    持之處理及維護，然既未生水土流失之實害結果，自不得遽
    認被告2人確有被訴之犯行。此外，復查無其他積極證據足
    認被告有公訴意旨所指罪行，揆諸首揭說明，既不能證明被
    告犯罪，自應為無罪之諭知。
五、原審本同上之見解，以無積極證據足認被告有公訴人所指之
    犯行，而為被告無罪之諭知，並無不合。檢察官以本院據以
    認定本件未生水土流失之鑑定報告，已據案發當時2年有餘
    ，無法反應當時確實情形而提起上訴。惟檢察官舉證之楊梅
    地政事務所土地複丈成果圖，或94年4月20日、94年6月8日
    、94年10月6日各次會勘紀錄，僅能證明會勘結果，尚無法
    證明是否確有有致生水土流失，業據證人盧金生證述如前，
    則依檢察官舉證資料，實無法判斷被告2人所為確造成系爭
    土地產生水土流失之結果，原審再囑託臺灣省水土保持技師
    工會進行實害鑑定，鑑定參考資料實已包含檢察官所舉之楊
    梅地政事務所土地複丈成果圖，及94年土石盜採取照片等各
    94年整地前後與96年現況之各項資料，並比較鑑定標的物在
    未整地前、94年整地時、目前現況之土壤流失而進行評估，
    顯已考慮案發時情狀，並無檢察官上訴意旨所指之情。則檢
    察官上訴，並無理由，應予駁回。
據上論斷，應依刑事訴訟法第368條，判決如主文。
本案經檢察官黃柏齡到庭執行職務。
中    華    民    國    97    年    4    月    17    日
                  刑事第十九庭  審判長法  官  黃金富
                                      法  官  洪昌宏
                                      法  官  魏新國
以上正本證明與原本無異。
如不服本判決，應於收受送達後十日內向本院提出上訴書狀，其
未敘述上訴之理由者並得於提起上訴後十日內向本院補提理由書
（均須按他造當事人之人數附繕本）。
                                      書記官  陳玉珍
中    華    民    國    97    年    4    月    17    日


司法院資訊處製作；財團法人民間司法改革基金會備份。
